臺灣高等法院高雄分院刑事判決　　 99年度上更(一)字第100號
上　訴　人　臺灣高雄地方法院檢察署檢察官
被　　　告　許瓊云
選任辯護人　顏福松律師
上列上訴人因被告業務過失致死案件，不服臺灣高雄地方法院95
年度訴字第4069號中華民國97年2 月1 日第一審判決（起訴案號
：臺灣高雄地方法院檢察署95年度偵字第17822 號），提起上訴
經判決後，由最高法院發回更審，本院判決如下：
    主  文
上訴駁回。
    理  由
一、公訴意旨略以：許瓊云擔任褓母工作，係以照顧嬰兒為業之
    人。於民國95年3 月1 日起，被告以24小時托嬰方式負責照
    顧張明麗甫於94年12月27日出生之女嬰鄭筠蓁。詎許瓊云於
    95年3 月2 日上午8 時46分前24小時內，本應注意鄭筠蓁之
    日常作息、生理狀況及生命安全，隨時保持對該女嬰之注意
    ，而依當時被告僅負責照顧鄭筠蓁一位嬰兒，未同時照顧二
    位以上之嬰兒之狀況，尚無不能注意之情形，竟疏於注意，
    讓鄭筠蓁撞及不明之物體，致鄭筠蓁因而蜘蛛網膜下腔出血
    而死亡，因認被告許瓊云涉犯刑法第276 條第2 項業務過失
    致死罪嫌。
二、按犯罪事實應依證據認定之，無證據不得認定犯罪事實；又
    不能證明被告犯罪者，應諭知無罪之判決，刑事訴訟法第15
    4條第2項、第301條第1項分別定有明文。而認定犯罪事實之
    證據係指足以認定被告確有犯罪行為之積極證據而言，該項
    證據自須適合於被告犯罪事實之認定，始得採為斷罪之資料
    ，最高法院53年臺上字第656 號、29年上字第3105號著有判
    例。且刑事訴訟上證明之資料，無論為直接或間接證據，均
    須達於通常一般之人均不致有所懷疑，而得確信其為真實之
    程度，始得據為有罪之認定，若其關於被告是否犯罪之證明
    未能達此程度，而有合理懷疑之存在，致使無從形成有罪之
    確信，根據「罪證有疑，利於被告」之證據法則，即不得遽
    為不利被告之認定（最高法院76年臺上字第4986號判例參照
    ）。又檢察官就被告犯罪事實，應負舉證責任，並指出證明
    之方法，刑事訴訟法第161 條第2 項訂有明文。因此，檢察
    官對於起訴之犯罪事實，應負提出證據及說服之實質舉證責
    任。倘其所提出之證據，不足為被告有罪之積極證明，或其
    指出證明之方法，無從說服法院以形成被告有罪之心證，基
    於無罪推定之原則，自應為被告無罪判決之諭知，最高法院
    92 年 臺上字第128 號判例可資參照。
三、檢察官認被告許瓊云（下稱被告）涉犯業務過失致死罪嫌，
    無非以被告於警詢及偵查中之供述暨證人即告訴人張明麗、
    證人呂雯雯之證述，復有法務部法醫研究所95年5 月10日（
    95）醫鑑字第0453號鑑定書附卷可稽為其論據。訊據被告固
    坦承有於95年3 月1 日上午6 時30分許起，受告訴人張明麗
    （下稱告訴人）之託照顧被害人鄭筠蓁（下稱被害人），且
    於其照護期間之95年3 月2 日上午8 時46分許，被害人因蜘
    蛛網膜下腔出血而死亡之事實，惟堅決否認有何業務過失致
    死犯行，辯稱：伊曾受過育嬰專業訓練，且有9 年育嬰經驗
    ，已帶過8 位小孩，均健康成長，95年3 月1 日早上告訴人
    抱被害人給伊托育時，伊發現小孩有呼吸雜音情形，伊有問
    告訴人，告訴人回稱可能過敏體質，伊很愛護被害人，在照
    護過程中，沒有讓被害人頭部受到撞擊，或用力搖晃，伊自
    95年3 月1 日上午開始照護被害人，當日下午3 時許被害人
    開始哭鬧，直到當日下午6 時餘有打電話給告訴人詢問被害
    人是否有受到驚嚇，為何小孩難帶，告訴人回稱未受驚嚇，
    可能怕生，當晚被害人7 點洗完澡，有喝少許牛奶，伊抱著
    讓她睡覺，伊沒有讓她睡枕頭，晚上12點左右，伊要餵她奶
    ，她不喝，凌晨4 點多伊同樣要餵奶她也不喝，她還在睡覺
    ，到了6 點伊想等到她想喝時再餵，後來她在睡覺，伊也累
    了睡覺，伊後來7 點將近8 點聞到有大便的味道，處理大便
    完就泡牛奶但她不喝，還是呼一口氣睡的很沉，也沒有哭鬧
    ，伊覺得不放心，想帶她去看醫師，後來到8 點10幾分，伊
    打電話給住在隔壁的母親，請她過來協助，伊要出門之前有
    打電話給告訴人，到建仁醫院又打電話給告訴人等語。
四、經查：
  (一)被告自95年3 月1 日上午6 時30分許受告訴人之託照顧死者
    即女嬰鄭筠蓁；惟女嬰鄭筠蓁於95年3 月2 日上午8 時30分
    許被告照護之期間內，因腦內蜘蛛網膜下腔出血發生死亡之
    事實，業據被告自承在卷，復有褓母委任契約書、臺灣高雄
    地方法院檢察署相驗屍體證明書、相驗報告書、法醫診斷書
    、法務部法醫研究所（95）醫鑑字第0453號鑑定書、解剖照
    片共45張在卷可佐，此部分之事實，堪可認定。
  (二)至於被告是否有何過失行為導致女嬰鄭筠蓁死亡乙節；雖據
    證人即告訴人張明麗於檢察官偵訊及原審審理中證稱：伊將
    被害人交給被告時，被害人有輕微鼻塞現象，所以呼吸有雜
    音，但精神狀態及身體皆正常；伊於95年2 月27日曾將被害
    人交給臨時褓母呂雯雯照顧，同年3 月1 日才將被害人交給
    被告照護等語（見偵卷第8 頁、原審卷第66頁），則證人張
    明麗之證述內容，僅足證明伊將女嬰鄭筠蓁交付被告照顧時
    ，女嬰鄭筠蓁身體並無異狀，及於95年2 月27日曾將女嬰鄭
    筠蓁託給其他褓母照護等情，即對於被告有何應注意，能注
    意而疏未注意，導致女嬰鄭筠蓁死亡之過失行為，均未見其
    有何證述，自難作為認定被告有業務過失致死犯行之依據。
    至證人呂雯雯即95年2 月27日照護女嬰鄭筠蓁之臨時褓母於
    原審審理中亦證稱：伊於95年2 月27日上午7 時30分至同日
    下午5 時30分照護被害人，照護期間有將被害人放在彈力椅
    上睡覺，然並無用力搖；95年2 月27日上午7 時30分是告訴
    人騎機車用背帶將被害人綁在胸前，載至伊住處等語（見原
    審卷(一)第31頁），亦僅足證明被害人於其照護之95年2 月27
    日期間之狀況，對於被告照護女嬰鄭筠蓁期間均未經其親自
    見聞，其證述內容亦無法為不利於被告之認定。
  (三)本件被害人即女嬰鄭筠蓁死亡時，頭部無外傷痕跡，面部、
    頸部、胸腹部、背腰臀部、四肢均無異狀，外觀無外傷痕，
    並經法務部法醫研究所鑑定結果，認定：「死者鄭筠蓁，女
    性，2 個月大，死亡原因為蜘蛛網膜下腔出血，死亡方式疑
    他為。」，有該所95年5 月10日法務部法醫研究所（95）醫
    鑑字第0453號鑑定書足參。再經原審就(1)前開鑑定書解剖結
    果認死者右頂葉有硬腦膜下腔出血，腦部有蜘蛛網膜下腔出
    血，所稱硬腦膜下腔出血，究屬急性硬腦膜下腔出血、亞急
    性硬腦膜下腔出血或慢性硬腦膜下腔出血？(2)本案死者經鑑
    定結果，頭部無外傷痕跡、頭皮下無皮下出血現象，則依死
    者右頂葉有硬腦膜下腔出血，腦部有蜘蛛網膜下腔出血，是
    否有死者係死者生前遭用力搖晃所導致之可能？函詢法務部
    法醫研究所，據覆略以：1 、本件被害人於解剖時右頂葉有
    硬腦膜下腔出血，外觀為已凝固之血液，故可判定為【急性
    硬腦膜下腔出血】。2 、依據死者解剖後發現其頭皮下無皮
    下出血，右頂葉有硬腦膜下出血，右中腦窩有硬腦膜下出血
    ，腦部有蜘蛛網膜下腔出血於右頂葉、枕葉、顳葉及左頂葉
    、枕葉、顳葉，研判極有可能為頭部受到搖晃而導致之急性
    硬腦膜下腔出血及蜘蛛網膜下腔出血；依據文獻記載，嬰兒
    搖晃症之臨床症狀為極度易怒、沒有胃口、進食困難、昏睡
    、昏迷等，參以本件死者於95年3 月1 日上午6 時30分受被
    告之照護後，於同日下午3 時開始哭鬧、下午5 時多時繼續
    哭鬧、晚間7 時繼續哭鬧，到晚間12時許要餵死者喝牛奶時
    ，她不喝就睡著了、到了凌晨4 時要餵她喝牛奶、她還是不
    喝，到了早上6 時要餵她喝牛奶，她不喝還是繼續哭鬧，到
    8 時30分左右幫死者換尿布，要餵牛奶時覺得死者突然深呼
    吸一口氣後就突然無反應，而認定死者之症狀與嬰兒搖晃症
    之臨床症狀非常符合，且解剖發現與嬰兒搖晃症之解剖結果
    相符合，並認定【死者嬰兒搖晃症之症狀約在95年3 月1 日
    下午3 時才明顯出現】一節，有96年12月11日法醫理字第09
    60005013號函在卷為憑，則被害人之死亡原因係因嬰兒搖晃
    症而導致之急性硬腦膜下腔出血及蜘蛛網膜下腔出血一節，
    已臻明確。
  (四)又急性硬膜下腔出血，依據Greenfields Neuropathology
    Traume-Acute SDH，以腦神經外科的觀點，急性硬膜下出血
    為硬腦膜下有已凝固之血液；本件於解剖時右頂葉有硬腦膜
    下出血，外觀為已凝固的血液，故可判定為急性硬腦膜下腔
    出血，從顯微鏡下觀察，約為24小時內發生之急性硬膜下血
    腫一節，有上開法務部法醫研究所96年12月11日函文在卷可
    稽，足徵鑑定人係以被害人解剖時腦內之出血狀況，據以判
    斷被害人於死亡前24小時內發生急性硬腦膜下腔出血。惟查
    ，「硬腦膜下腔出血於臨床上可分為急性、亞急性及慢性硬
    腦膜下腔出血，急性硬腦膜下腔出血係指外傷後3 日內出血
    者。」（羅秀雄醫師編著，法醫學第443 頁，大夫出版社82
    年2 月1 日出版）；硬腦膜下腔出血及蜘蛛網膜下腔出血，
    於法醫學上均為腦壓迫之範圍，頭部受外力作用時，受傷後
    非經過一段時間不能發生腦壓迫症狀，如純粹之硬腦膜外出
    血之出現時間，短暫者一小時至數小時，長者可延至一日至
    數日，即有一段長間隔之清明期或潛伏期，最初在潛伏期時
    並未發生任何症狀，血液瀦留達相當量，及腦壓迫達一定程
    度時始發生症狀（葉昭渠著，法醫學講義第85頁，中央警官
    學校出版、76年修訂5 版）。再原審就前揭法醫研究所鑑定
    書所述被害人因他為導致硬腦膜下腔出血及蜘蛛網膜下腔出
    血死亡，則自他為作用於該嬰兒時起，至症狀發生時顯現於
    外得被發現止，是否有所謂潛伏期或清明期、及本案之被害
    人清明期通常為多久一節，函詢法務部法醫研究所結果，據
    覆略以：清明期因人而異，從受傷至有症狀發生，可以很快
    產生症狀，也可以超過幾個小時後才產生症狀。依據一篇文
    獻John Plunkett 、s2001 年作低度墜落的18個孩童的清明
    期研究報告中，有12個孩童有清明期，時間由5 分鐘至48小
    時，亦有顱內受傷而未被診斷出來的情形（96年12月11日法
    醫理字第0960005013號函參照，見本院前審卷第65頁）。綜
    前所述，鑑定人雖認本件極可能於被害人95年3 月2 日上午
    8 時46分許死亡前回溯24小時內發生急性硬腦膜下腔出血；
    然觀諸被害人於95年3 月1 日下午3 時許開始出現嬰兒搖晃
    症之症狀，及前述硬腦膜下腔出血通常係外傷後3 日內出血
    ，及頭部受傷後，腦壓迫達一定程度始發生硬腦膜下腔出血
    症狀，且自受傷至症狀顯現於外所經過之清明期因人而異等
    情，足徵被害女嬰兒搖晃症狀發生前3 日內，任何對被害人
    搖晃而傷及其腦部之行為，均可能導致被害人硬腦膜下腔產
    生出血，而於出血達一定程度時，被害人嬰兒搖晃症之症狀
    始顯現於外而發生死亡之結果。而該論述亦與本院再函法務
    部法醫研究所說明其鑑定結果時，回函稱：「根據以上資料
    研判，死者腦內出現血腫的時間，無法排除1 天半至4-5 天
    左右的可能性。」、「傳統觀念上，所謂的『嬰兒搖晃症候
    群』較常因『前後』方向之頭部劇烈加速或減速，造成腦膜
    間的橋靜脈拉扯斷裂，導致硬腦膜下腔出血。一般狀態而言
    ，騎乘機車因慣性的關係，於加速或減速過程，『易』造成
    嬰兒頭部『前後』方向之搖晃。」、「造成死者顱內出血的
    時間點除原鑑定人所研判之時間（即死亡前回溯24小時內）
    外，尚有死亡前1 天半至4-5 天的可能性存在。」等情，大
    致相同，有法務部法醫研究所100 年2 月8 日法醫理字第09
    90005056號函在卷可稽（見本院卷第52頁以下），是在推算
    「造成死者顱內出血的時間點」，則不應僅限於被告受託照
    顧之時間而已，尚應考量之前的任何搖晃行為。
  (五)本件死者母親即告訴人張明麗於95年2 月27日（即95年3 月
    1 日前2 日）上午7 時許曾將被害人以背帶固定在胸前，騎
    乘機車自永康市○○路66巷15號住處至永康大灣路臨時褓母
    呂雯雯住處，共10多分鐘之車程，並於當日7 時30分許到達
    呂雯雯住處一節，業據證人即告訴人張明麗於檢察官偵訊中
    證述甚明。又於95年2 月27日上午7 時30分許至下午5 時由
    臨時褓母呂雯雯照護期間，有將死者放在彈力椅上睡覺等情
    ，經證人張明麗及呂雯雯證述綦詳（見相驗卷第64頁、原審
    卷(一)第31頁）。另95年3 月1 日上午告訴人張明麗與其夫由
    台南駕車載被害人至被告住處託付其照護被害人，其間將被
    害女嬰安置於後座之嬰兒用安全座椅等情，亦據證人張明麗
    及被告陳述在卷（見本院前審卷(一)第67頁、原審卷(二)第86頁
    、本院卷第86頁）；參以嬰兒搖晃症可以在只有5 秒鐘的搖
    晃便可以產生，甚至碰到如枕頭等柔軟的物件，都足以傷害
    到嬰兒，不一定要生前用力搖晃才會造成，有前揭法醫研究
    所96年12月11日函文在卷可參，及前述急性硬腦膜下腔出血
    係指外傷後3 日內出血之見解（連同本院函詢之法務部法醫
    研究所100 年2 月8 日法醫理字第0990005056號函所見），
    95年3 月1 日下午3 時被害人嬰兒搖晃症症狀發生回溯前3
    日內（依法務部法醫研究所100 年2 月8 日法醫理字第0990
    005056號函所見，更遠至至4-5 天），上開告訴人及臨時褓
    母所為，均有對嬰兒搖晃而傷及其腦部之可能，即亦無法排
    除其等行為足以使被害人產生急性硬腦膜下腔出血之結果；
    更甚者，上開法務部法醫研究所100 年2 月8 日法醫理字第
    0990005056號函明確指稱：「傳統觀念上，所謂的『嬰兒搖
    晃症候群』較常因『前後』方向之頭部劇烈加速或減速，造
    成腦膜間的橋靜脈拉扯斷裂，導致硬腦膜下腔出血。一般狀
    態而言，騎乘機車因慣性的關係，於加速或減速過程，『易
    』造成嬰兒頭部前後方向之搖晃。」、「造成死者顱內出血
    的原因，依目前之調查結果，除彈力椅外，應包括騎乘機車
    時因加速或減速，造成死者頭部前後方向之搖晃。」（見上
    開法務部法醫研究所100 年2 月8 日法醫理字第0990005056
    號函）。是本件被告固於95年3 月1 日上午6 時30分許開始
    照護被害人，但該足以導致被害人發生急性硬腦膜下腔出血
    之『搖晃行為』，是否係被告未盡注意義務之過失行為所導
    致，仍有值得人懷疑之處。申言之，在無法確認被害人是否
    有前述自他為作用於該嬰兒時起，至症狀發生時顯現於外得
    被發現止之清明期存在、或清明期為多久之情形下，實難遽
    認被告對於被害人因急性硬腦膜下腔出血致死一節，有何應
    注意，能注意，而未注意之過失行為。
  (六)至於告訴人另稱：被害女嬰於95年3 月1 日下午已出現嬰兒
    搖晃症之症狀，被告對被害人有延誤送醫之過失，並請求函
    詢相關醫療院所，以查明被害人於95年3 月1 日下午3 時起
    至3 月2 日上午8 時30分許，何時送醫治療即可避免被害人
    死亡等情。查依告訴人所述，其於95年3 月1 日上午將被害
    人交給被告時，被害人僅有輕微鼻塞、呼吸有雜音，但精神
    狀態及身體皆正常等語，經被告詢問告訴人得知係過敏現象
    ，則被告即無因被害人輕微鼻塞、呼吸有雜音之情形而送醫
    之必要。次查法醫鑑定報告，本件被害人死亡時頭部無外傷
    痕跡、面部、頸部、胸腹部、背腰臀部、四肢均無異狀，外
    觀無外傷痕，顯見被告於照顧被害人期間，並無因本身疏忽
    讓被害人撞擊不明物體造成受傷，而有應送醫之情形；又本
    件被害人之死亡原因為嬰兒搖晃症而導致之急性硬腦膜下腔
    出血及蜘蛛網膜下腔出血，而本件被害人搖晃症之症狀約在
    95年3 月1 日下午3 時，才明顯出現嬰兒搖晃症之臨床症狀
    極度易怒、沒有胃口、進食困難、昏睡、昏迷等情，已如前
    述，但此係被害人死亡後經專業法醫師鑑定始知之結果，並
    非一般人事先所能得知，實難期待未受醫療專業訓練之被告
    ，當時已知被害人係罹患嬰兒搖晃症；況通常新生嬰兒作息
    整天睡覺較多，遇到飢餓、大小便尿布潮濕不潔身體不適就
    會哭泣，另離開原照顧者，轉在新環境由新人照顧下，磨合
    適應，不吃不喝哭鬧些許，在所難免，此為眾所週知事實，
    則被告於95年3 月1 日上午6 時30分許受託照顧被害人即女
    嬰，於同日下午3 時後女嬰開始哭鬧、下午5 時多時繼續哭
    鬧、晚間6 、7 時喝些許牛奶後繼續哭鬧，經與告訴人聯繫
    詢問是否受到驚嚇？得到否定答案，致被告主觀上確認女嬰
    係怕生所致，到晚間12時許要餵女嬰喝牛奶時，不喝就睡著
    了、到了次日凌晨4 時要餵女嬰喝牛奶、還是不喝，到了早
    上6 時要餵女嬰喝牛奶，不喝還是繼續哭鬧，到8 時30分左
    右幫女嬰換尿布，要餵牛奶時覺得女嬰突然深呼吸一口氣，
    即送醫並通知告訴人，是縱認被告係一專業褓母，但仍非專
    業醫師，在無積極證據足以證明被告知悉被害人已罹患嬰兒
    搖晃症下，難認被告有何延誤送醫之情事。而本件公訴人並
    未起訴被告有延誤送醫過失指訴，且本院亦認被告並無延誤
    送醫情事，已如前述，告訴人於本院前審請求函詢相關醫療
    院所上情一節，即無必要，附此說明。
五、綜前所述，本件被害人雖於被告之照護下發生急性硬腦膜下
    腔出血而死亡，然造成被害人急性硬腦膜下腔出血之嬰兒搖
    晃症，並無直接證據證明為被告所導致，亦無法排除被害人
    於受被告照護前，即因外力搖晃至其腦部受傷，經過清明期
    後始於被告照護期間因急性硬腦膜下腔出血導致死亡結果之
    可能性，依「罪疑利益歸於被告」之原理，即應為有利於被
    告之認定。是本院依上開調查之事證，對於被告是否確有前
    揭應注意且能注意，竟疏未注意致被害人發生死亡結果之行
    為，仍具有合理之懷疑，尚未達有罪之確信。此外，復查無
    其他積極確切之證據足以證明被告確有如公訴意旨所指之業
    務過失致死犯行，被告被訴業務過失致死罪自屬不能證明。
六、原審因而以不能證明被告犯業務過失致死罪，而為被告無罪
    之諭知，核無違誤；檢察官循告訴人具狀請求上訴意旨，猶
    執前詞，指摘原判決不當，為無理由，應予駁回。
據上論斷，應依刑事訴訟法第368 條，判決如主文。
本案經檢察官高大方到庭執行職務。
中    華    民    國    100     年    5     月    4   日
                  刑事第四庭    審判長法  官  蕭權閔
                                      法  官  唐照明
                                      法  官  吳進寶
以上正本證明與原本無異。
如不服本判決應於收受本判決後10日內向本院提出上訴書狀，其
未敘述上訴理由者，並得於提起上訴後10日內向本院補提理由書
狀（均須按他造當事人之人數附繕本）「切勿逕送上級法院」。
中    華    民    國   100    年    5     月    4     日
                                      書記官  唐奇燕